ACORDAO-COMPLETO-2479805

ACÓRDÃO 8297/2021 ATA 17/2021 - PRIMEIRA CÂMARA

VISTOS, relatados e discutidos estes autos de pedido de reexame interposto contra o Acórdão 14059/2020-TCU-Primeira Câmara, por meio do qual foi considerado ilegal o ato de concessão de aposentadoria emitido em favor da recorrente Francisca Silva Caldas Dal Molin, tendo-lhe sido negado o registro correspondente,
ACORDAM os Ministros do Tribunal de Contas da União, reunidos em sessão da Primeira Câmara, com fulcro no art. 48 da Lei 8.443, de 16 de julho de 1992, c/c o art. 286 do Regimento Interno desta Corte de Contas, e diante das razões expostas pelo Relator, em:
9.1. conhecer do pedido de reexame para, no mérito, negar-lhe provimento;
9.2. dar ciência desta deliberação à recorrente e ao órgão jurisdicionado.

Pedido de reexame interposto por Francisca Silva Caldas Dal Molin contra o Acórdão 14.059/2020-1ª Câmara, que considerou ilegal o seu ato de aposentadoria.

Primeira Câmara

Fundação Universidade Federal de Rondônia.

3. Interessados/Responsáveis/Recorrentes:
3.1. Interessados: Francisca Silva Caldas Dal Molin (XXX.631.041-XX); Francisco Alves Brasil (XXX.231.762-XX); Francisco Aparecido Ferreira (XXX.471.939-XX); Francisco Rodrigues de Farias (XXX.765.082-XX); Herlinda Santos de Oliveira (XXX.225.602-XX)
3.2. Recorrente: Francisca Silva Caldas Dal Molin (XXX.631.041-XX).

13.1. Ministros presentes: Walton Alencar Rodrigues (Presidente), Benjamin Zymler (Relator), Vital do Rêgo e Jorge Oliveira.
13.2. Ministros-Substitutos presentes: Augusto Sherman Cavalcanti e Weder de Oliveira.

BENJAMIN ZYMLER

Ministro Walton Alencar Rodrigues.

Adoto como relatório o parecer da unidade técnica, cujos termos são os seguintes:
"INTRODUÇÃO
Trata-se de pedido de reexame interposto por Francisca Silva Caldas Dal Molin (CPF XXX.631.041-XX) (R001-peças 167-179) , por meio do qual se insurge contra o Acórdão 14059/2020-TCU-Primeira Câmara, prolatado na sessão de julgamento do dia 1/12/2020-Telepresencial e inserto na Ata 43/2020-TCU-1ª Câmara, tendo por relator o Ministro Walton Alencar Rodrigues (peça 161) .
1.1. A deliberação recorrida apresenta o seguinte teor:
VISTOS, relatados e discutidos estes autos de processo de aposentadoria de servidores da Fundação Universidade Federal de Rondônia.
ACORDAM os Ministros do Tribunal de Contas da União, reunidos em sessão da Primeira Câmara, diante das razões expostas pelo relator e com fundamento na Constituição Federal, art. 71, III e IX, e na Lei 8.443/1992, arts. 1º, V, e 39, II, em:
9.1. considerar legal e conceder o registro do ato de Francisco Aparecido Ferreira;
9.2. considerar ilegais os atos de Francisca Silva Caldas Dal Molin, Francisco Alves Brasil, Francisco Rodrigues de Farias e Herlinda Santos de Oliveira, negando-lhes o registro;
9.3. dispensar a devolução dos valores indevidamente recebidos de boa-fé pelos interessados, nos termos do Enunciado 106 da Súmula de Jurisprudência deste Tribunal;
9.4. determinar ao órgão de origem que adote as seguintes providências, sob pena de responsabilidade solidária da autoridade administrativa omissa:
9.4.1. dê ciência do inteiro teor desta deliberação aos interessados no prazo de quinze dias e faça juntar aos autos o comprovante dessas notificações nos quinze dias subsequentes;
9.4.2. suspenda os pagamentos realizados com base nos atos ora impugnados;
9.4.3. emita novos atos de aposentadoria e submeta-os a registro deste Tribunal no prazo de trinta dias, após corrigidas as falhas que ensejaram as ilegalidades dos atos. (ênfases acrescidas) 
HISTÓRICO 
A aposentadoria da recorrente foi julgada ilegal em decorrência do pagamento de parcelas judiciais referentes a planos econômicos. As seguintes considerações motivaram o julgamento pela ilegalidade, nos termos do Voto que fundamenta o Acórdão recorrido, a seguir transcrito (peça 155) :
Considerando que, ao analisar os atos em epígrafe, a unidade técnica identificou como irregularidade o pagamento de parcelas judiciais referentes a Planos Econômicos;
Em relação aos demais, a Sefip propõe a ilegalidade dos atos, em razão de pagamento irregular de vantagens oriundas de sentenças judiciais decorrentes de planos econômicos não absorvidas por posteriores reajustes gerais do funcionalismo. 
Conforme definido no Acórdão 2161/2005-TCU-Plenário, de minha relatoria, o pagamento de percentual relativo a plano econômico deferido por sentença judicial deve ser absorvido pelos posteriores reajustes gerais do funcionalismo público, o que não foi observado nos atos de aposentadorias sob apreciação.
1.2. Irresignada, a interessada interpôs o presente pedido de reexame, que se fundamenta nos fatos que, adiante, passar-se-á a relatar.
EXAME DE ADMISSIBILIDADE 
Reitera-se o exame preliminar de admissibilidade efetuado por esta Secretaria (peça 180) , ratificado pelo Exmo. Ministro Benjamin Zymler (peça 184) , que concluiu pelo conhecimento do pedido de reexame, nos termos do art. 48 da Lei 8.443/1992, c/c os art. 285 e 286, parágrafo único, do RI/TCU suspendendo-se os efeitos dos itens 9.2, 9.4, 9.4.2 e 9.4.3 do Acórdão recorrido em relação à recorrente.
EXAME DE MÉRITO
Delimitação
1.3. Constitui objeto do presente recurso definir se:
	a) houve prescrição do direito de rever os atos administrativos, em observância ao art. 205 do Código Civil;
	b) houve ofensa à coisa julgada, ao direito adquirido e aos princípios da paridade e da integralidade;
	c) é legal o pagamento destacado, por força de decisão judicial, de parcelas de planos econômicos e VPNI.
Do devido processo legal e da prescrição.
1.4. Compreende que o pedido de aposentadoria foi encaminhado ao TCU em 12/5/2015, e, por conseguinte, não teria sido disponibilizado há menos de 5 anos, como afirma a decisão em primeira instância, sendo necessário o prévio processo administrativo, assegurando o contraditório e a ampla defesa (peça 167, p. 9-16) .
Análise:
1.5. Pontua-se, inicialmente, que o ato de aposentadoria/pensão, por ser de natureza complexa, somente se aperfeiçoa com o exame pelo Tribunal de Contas, nos termos do art. 71, III, da Constituição Federal, dos incisos V e X do art. 1º da Lei Orgânica do TCU (Lei 8.443/1992) e do inciso III do art. 17 do Regimento Interno/TCU que estabelecem a competência das Câmaras do Tribunal para apreciar, para fins de registro, a legalidade de atos de concessão de aposentadoria, como no caso da recorrente, competência que abrange a apreciação, inclusive, da composição do benefício.
1.6. Insta ressalvar que esta Corte de Contas não está revendo as reclamações trabalhistas ou os atos administrativos da Fundação referentes aos pagamentos de proventos na atividade ou das aposentadorias dos instituidores, mas apreciando o ato de concessão de aposentadoria da recorrente, para fins de registro, no que tange à legalidade do ato concessivo apresentado pela autoridade administrativa.
1.7. Assim, deve-se analisar o argumento do instituto da decadência sob a perspectiva do ato que está sendo apreciado, no caso concreto, os atos de concessão de aposentadoria que devem observar as regras estabelecidas na Súmula Vinculante 3 do Supremo Tribunal Federal (STF) :
Nos processos perante o tribunal de contas da união asseguram-se o contraditório e a ampla defesa quando da decisão puder resultar anulação ou revogação de ato administrativo que beneficie o interessado, excetuada a apreciação da legalidade do ato de concessão inicial de aposentadoria, reforma e pensão. 
1.8. Quanto à decadência administrativa, essa só é configurada quando o processo não é julgado após 5 anos contados de sua chegada ao TCU.
1.9. Pacificando de vez o tema, o STF fixou a seguinte tese de repercussão geral (tema 445) , no bojo no RE 636.553, de relatoria do Min. Gilmar Mendes:
Em atenção aos princípios da segurança jurídica e da confiança legítima, os Tribunais de Contas estão sujeitos ao prazo de 5 anos para o julgamento da legalidade do ato de concessão inicial de aposentadoria, reforma ou pensão, a contar da chegada do processo à respectiva Corte de Contas. (ênfase acrescida) 
1.10. Destarte, constata-se que o ato de aposentadoria de Francisca Silva Caldas Dal Molin passou a viger a partir de 30/4/2015, sendo disponibilizada ao TCU em 10/5/2018 (conforme formulário SisacNet à peça 152) , tendo sido julgada pela ilegalidade em 1/12/2020, perfazendo, portanto, interstício inferior ao lapso quinquenal aludido.
1.11. Assim, não há que se falar em decadência administrativa, nem em prescrição quinquenal, nem em obrigatoriedade de oitiva prévia da interessada.
1.12. Desse modo, não há como acolher a questão apresentada, uma vez que a contagem do prazo prescricional, quando da apreciação dos atos de aposentadoria pelo TCU, deve seguir o rito determinado pelo STF e pela Corte de Contas.
Da ofensa à coisa julgada, ao direito adquirido e aos princípios da paridade e da integralidade.
1.13. Relata o trâmite da Reclamação Trabalhista, Processo n. 1.755/1990, no âmbito da Justiça do Trabalho, e informa que a Unir recebeu e cumpriu o Mandado de Incorporação de Salários em 31/10/1991, com trânsito em julgado em 28/5/2003. 
1.14. Alterca que "A imutabilidade decorrente da coisa julgada é uma garantia constitucional, de modo que nem a lei pode violá-la, nos termos do art. 5º, inciso XXXVI, da Constituição Federal, tal como o direito adquirido e o ato jurídico perfeito". Pondera que a "as decisões proferidas na reclamatória trabalhista n° 1755/1990 - 1ª Vara do Trabalho PVH/RO gozam da imutabilidade, ante a coisa julgada. Aliás, as respectivas sentenças de mérito foram mantidas nas decisões tomadas nos autos da Ação Rescisória n. 037/1993". (peça 167, p. 7-9 e 18-24) .                                                                                                                          
Análise:
1.15. Importante ressaltar que, há muito, esta Corte de Contas, por suas duas Câmaras e Plenário, vem se posicionando contra a incorporação ad aeternum de valores decorrentes de sentenças judiciais que reconheceram o direito à percepção de determinados percentuais relativos a planos econômicos, sendo farta a jurisprudência no sentido de que tais parcelas não devem perpetuar-se em face de reajustes e reestruturações salariais subsequentes.
1.16. Convém rememorar que as parcelas judiciais referentes a planos econômicos (IPC de junho/87: Plano Bresser - 26,06%, URP de fevereiro de 89: Plano Verão - 26,05%; IPC de março/90: Plano Collor - 84,32, dentre outros) derivam de diplomas legais que trataram de política salarial dos servidores, estabelecendo a recomposição de perdas inflacionárias. Todavia, referidos reajustes consubstanciavam-se em antecipações salariais que seriam compensadas na data-base seguinte da categoria, v.g. art. 8º do Decreto-lei 2.335/1987. art. 5º da Lei 7.730/1989, arts. 3º e 5º da Lei 7.788/1989 e arts. 5º e 9º da Lei 8.030/1990.
1.17. Assim, a razão dos reajustes foi tão-somente garantir a antecipação legítima da data-base, a fim de evitar o aviltamento salarial dos servidores públicos, tendo em vista as altas taxas inflacionárias do período, compensando-se esta antecipação na data-base da categoria.
1.18. Ocorre, no entanto, que, em face da edição de inúmeros planos econômicos, com a consequente alteração de metodologia de revisão geral dos salários, os servidores buscaram o judiciário, o que culminou em decisões que reconheceram o direito à percepção de determinados percentuais.
1.19. Entretanto, com o fim de dirimir as controvérsias sobre a matéria, o Supremo Tribunal Federal, ao apreciar a Ação Direta de Inconstitucionalidade 694-1, deixou assente que os atos que implicaram reposições salariais mostravam-se inconstitucionais, ante a inexistência de direito adquirido frente a superveniência de planos econômicos.
1.20. Com base nessa orientação, o Tribunal Superior do Trabalho - TST editou a Súmula 322, afirmando que os pagamentos de direitos reconhecidos em sentença judicial, relativos a gatilhos salariais e URP, deve limitar-se, no tempo, à data-base seguinte à que serviu de referência ao julgado, momento em que as perdas inflacionárias ocorridas no período restariam devidamente equacionadas.
1.21. O TCU por sua vez, após inúmeros precedentes que seguiram idêntica linha de juízo (e.g., Acórdão 1900/2007-TCU-Plenário, 962/2006-TCU-Plenário, 5.153/2009-TCU-1ª Câmara, 3.076/2009-TCU-1ª-Câmara, 4.128/2009-TCU-2ª Câmara, 5.259/2009-TCU-2ª Câmara) , explicitou a pacífica jurisprudência por meio dos seguintes enunciados da Súmula da Jurisprudência do TCU:
Enunciado 276
As vantagens da estrutura remuneratória anterior não se incorporam à atual, exceto quando expressamente consignadas em lei superveniente.
Enunciado 279
As rubricas referentes a sentenças judiciais, enquanto subsistir fundamento para o seu pagamento, devem ser pagas em valores nominais, sujeitas exclusivamente aos reajustes gerais do funcionalismo, salvo se a sentença judicial dispuser de outra forma.
1.22. Nesse sentido, a cessação dos pagamentos de acréscimos remuneratórios dessa natureza não representa ofensa à sentença judicial, mas efetiva obediência aos limites da coisa julgada, porquanto a força do aresto não pode impedir que fatos novos produzam as consequências que lhes são próprias, não se admitindo que a coisa julgada material signifique imunidade à alteração dos pressupostos fáticos e jurídicos que regem a questão.
1.23.  É que a coisa julgada, como situação jurídica (res) regulada pela sentença como norma singular e concreta (iudicata) , alcança apenas o estado de coisas sobre o qual incide a sentença, não se estendendo a inovações supervenientes, como a que decorre de lei ulterior que altere a organização ou a estrutura de cargos e carreiras, cujo regime jurídico não é imutável e perpétuo, nem gera direito adquirido à sua eterna permanência ou subsistência.
1.24. Assim, a menos que a sentença judicial expressamente declare que a incorporação de antecipações salariais resultantes de planos econômicos deva extrapolar a data-base fixada em lei, com a determinação da incorporação ad aeternum do percentual nos vencimentos do servidor, não apresenta afronta à coisa julgada o zelo deste Tribunal para que se dê às decisões judiciais o cumprimento nos seus estritos termos, afastando os pagamentos indevidos. A incorporação definitiva por ato administrativo desborda os limites objetivos da coisa julgada e acaba por criar vantagens ou gratificações, o que é juridicamente impossível. 
Da legalidade do pagamento destacado, por força de decisão judicial, de parcelas de planos econômicos e VPNI.
1.25. Clama que "o posicionamento da Corte no sentido de que houve absorção dos índices salariais fixados nas sentenças trabalhistas, não pode ser mantido, pois além de não ter tido o cuidado de demonstrar tal absorção, percebe-se que em prol dos interesses da recorrente existe a coisa julgada, cânone constitucional, o qual se sobrepõe a um entendimento administrativo".
1.26. Entende que o pagamento fundamenta em planos econômicos deve ser mantido intacto, "até porque as leis indicadas em nada atingem ou abrangem a questão em si".
1.27. Requer, alternativamente, que "o pagamento das rubricas identificadas como 'DECISAO JUDICIAL TRANS JUG APO', sejam transformadas em Vantagem Pessoal Nominalmente Identificada - VPNI" (peça 167, p. 16-18 e 26) .
Análise:
1.28. Sobre os princípios da segurança jurídica e da boa-fé, ora aventados, estes devem ser sopesados ante o princípio da legalidade, em relação ao qual não se sobrepõem, pelo contrário devem se harmonizar. Por conseguinte, tais princípios não autorizam, nem legitimam o TCU suplantar a legislação pátria, a título de observá-los, autorizando esta Corte de Contas a julgar legal ato eivado de ilegalidades, como pretendido. 
1.29. Outrossim, não houve determinação para devolução de verba alimentar pretérita, conforme estabelece o Acórdão recorrido de forma explicita, por meio do qual se dispensou tal ressarcimento, com esteio na boa-fé presumida da recorrente e na razoabilidade, condição que não se mantém pró-futuro.
1.30. Atuação que vai ao encontro do princípio da segurança jurídica, pois a interessada, conquanto não tenha contribuído para a irregularidade, beneficiou-se ao longo dos anos de pagamento irregular em detrimento dos cofres públicos. A segurança jurídica é garantida com a dispensa do ressarcimento desses valores, limitada no tempo, à data da ciência da referida deliberação pela unidade jurisdicionada, sendo devida a reposição dos valores recebidos indevidamente a partir daquele momento, nos termos do art. 46, caput e §3º da Lei 8.112/1990, in verbis:
Art. 46. As reposições e indenizações ao erário, atualizadas até 30 de junho de 1994, serão previamente comunicadas ao servidor ativo, aposentado ou ao pensionista, para pagamento, no prazo máximo de trinta dias, podendo ser parceladas, a pedido do interessado. 
§3o Na hipótese de valores recebidos em decorrência de cumprimento a decisão liminar, a tutela antecipada ou a sentença que venha a ser revogada ou rescindida, serão eles atualizados até a data da reposição. (ênfase acrescida) 
1.31. Quanto a uma possível violação ao princípio da irredutibilidade salarial, destaca-se, ainda, que de acordo com o e. STF, não há óbice à redução de proventos caso alguma parcela/vantagem esteja sendo paga ao arrepio da lei, nos termos do entendimento proferido no âmbito do MS 25.552, de relatoria da Ministra Cármen Lúcia, verbis: 
EMENTA: MANDADO DE SEGURANÇA. ATO DO TRIBUNAL DE CONTAS DA UNIÃO. APOSENTADORIA DE MAGISTRADO.[...]. DECADÊNCIA ADMINISTRATIVA E OFENSA AO PRINCÍPIO DA IRREDUTIBILIDADE DE SALÁRIOS NÃO CONFIGURADAS. [...] 3. O Supremo Tribunal Federal pacificou entendimento de que, sendo a aposentadoria ato complexo, que só se aperfeiçoa com o registro no Tribunal de Contas da União, o prazo decadencial da Lei n. 9.784/99 tem início a partir de sua publicação. Aposentadoria do Impetrante não registrada: inocorrência da decadência administrativa. 4. A redução de proventos de aposentadoria, quando concedida em desacordo com a lei, não ofende o princípio da irredutibilidade de vencimentos. Precedentes. 5. Segurança denegada. (ênfase acrescida) 
1.32. Pondera-se, outrossim, que não se pode ignorar o fato de que, se, apenas por hipótese, fosse admitida a alegação de que a determinação impugnada causaria a redução de vencimentos, isso acabaria por introduzir direitos, por via imprópria, onde eles não existiam. Esses direitos tornariam imutáveis e definitivos os pagamentos de valores excedentes, que nunca deveria ter sido somado às remunerações da interessada. Se assim fosse, a lei já teria nascido letra morta e os órgãos de fiscalização e controle se tornariam inúteis diante da arbitrariedade das decisões.
1.33. Em análise das fichas financeiras, obtidas do sistema SIAPE em dois momentos distintos (peça 1, p. 1 e peça 146) , verifica-se que não houve absorção da rubrica relativa a plano econômico concedida de forma judicial ou a absorção existente não se deu na forma preconizada pelo Acórdão 2161/2005-TCU-Plenário, apesar de a interessada ter tido reestruturação de carreira com elevação de sua remuneração nesse período, o que caracteriza a irregularidade do ato ensejando sua apreciação pela ilegalidade.
1.34. Portanto, não há que se falar em ofensa à coisa julgada, tendo em vista que as circunstâncias de fato e de direito mudaram após a prolação das decisões judiciais, sendo que as vantagens que estão sendo pagas de forma destacável, já foram, inclusive, absorvidas - na sistemática estabelecida pelo Acórdão 2161/2005-TCU-Plenário, Relator Ministro Walton Alencar Rodrigues, com as observações dispostas no Acórdão 269/2012-TCU-Plenário, Relator Ministro José Jorge -, há tempos pelos aumentos reais obtidos pela categoria após a prolação da sentença (peça 1 e peça 146) .
1.35. De igual sorte, transformar a rubrica em VPNI não alteraria o fato de que estes valores já deveriam ter sido absorvidos pelos respectivos aumentos reais obtidos pela categoria após a prolação da sentença em 1991.
1.36. No que tange à aplicação do princípio da segurança jurídica em atos de aposentadoria/pensão e do caráter alimentar da verba percebida, trazemos a lume excerto do Voto proferido pelo Exmo. Ministro José Jorge, no Acórdão 2350/2012-TCU-Segunda Câmara, que tratou da questão:
9. Com efeito, a aplicação do princípio da segurança jurídica em casos de registro de aposentadoria, convolando atos ilegais, não se deve dar de forma indiscriminada, justificando-se somente em situações especialíssimas, em que a ilegalidade e a negativa de registro do ato de concessão impliquem a total supressão de meios de subsistência do beneficiário.
1.37. Nessa vereda, o Plenário desta Casa, por meio do Acórdão 3.245/2010, ao acolher Voto revisor do Ministro Walton Alencar Rodrigues, decidiu que apenas em casos especialíssimos, em que a ilegalidade e a negativa de registro do ato de concessão impliquem a total supressão de meios de subsistência do beneficiário, admite-se a aplicação das teses da segurança jurídica, do caráter alimentar da rubrica indevida e da proteção da confiança do administrado, com o fim de considerar legais as concessões.
1.38. Mais precisamente, a aplicação do princípio da segurança jurídica para consolidar atos de pessoal eivados de ilegalidade deve cingir-se àquelas hipóteses em que for irreversível a situação fática do interessado ou insuportável o prejuízo a ele causado.
1.39. É dizer, em síntese, que, para chancelar a legalidade de ato que contenha nítida impropriedade e que esteja vigente há longo tempo, deve-se avaliar a situação da interessada, bem como se as consequências da apreciação pela ilegalidade seriam excessivamente gravosas a ponto de justificar o afastamento excepcional da aplicação estrita do princípio da legalidade.
1.40. No caso vertente, o que se observa é que a ilegalidade intrínseca aos atos reexaminados não está relacionada à supressão dos meios de subsistência condigna, ao estado de saúde do beneficiário ou à absoluta impossibilidade de preenchimento de algum requisito legal, mas somente a uma rubrica paga indevidamente, mas apenas adequação de seus proventos ao valor que lhe é devido. Não há, portanto, caracterização de qualquer circunstância excepcional que legitime a adoção de tratamento diferenciado. 
CONCLUSÃO
Das análises anteriores, conclui-se que:
	a) não houve a incidência da decadência do poder-dever de atuação desta Corte de Contas;
	c) não há que se falar em ofensa à coisa julgada, ao direito adquirido e aos princípios da paridade e da integralidade;
	d) não é cabível a manutenção das rubricas em questão, tendo em vista que as circunstâncias de fato e de direito mudaram após a prolação das decisões judiciais, sendo que as vantagens que estão sendo pagas de forma destacável, já foram, inclusive, absorvidas - na sistemática estabelecida pelo Acórdão 2161/2005-TCU-Plenário, Relator Ministro Walton Alencar Rodrigues, com as observações dispostas no Acórdão 269/2012-TCU-Plenário, Relator Ministro José Jorge -, há tempos pelos aumentos reais obtidos pela categoria após a prolação da sentença.
1.41. Ante o exposto,  não foi trazido aos autos nenhum argumento que detenha o condão de modificar o julgado de origem, Acórdão 14059/2020-TCU-Primeira Câmara, motivo por que este não está a merecer reforma, devendo ser, por consequência, prestigiado e mantido.
PROPOSTA DE ENCAMINHAMENTO
Ante o exposto, submetem-se os autos à consideração superior, propondo-se, com fundamento no art. 48 da Lei 8.443/1992, c/c os art. 285 e 286, parágrafo único, do RI/TCU: 
a) conhecer do pedido de reexame interposto por Francisca Silva Caldas Dal Molin (CPF XXX.631.041-XX) e, no mérito, negar-lhe provimento.
b) informar à recorrente e demais interessados do acórdão a ser proferido, destacando que o relatório e o voto que o fundamentam podem ser acessados por meio do endereço eletrônico www.tcu.gov.br/acordaos."
2.	O Ministério Público junto a esta Corte de Contas manifestou-se de acordo com a proposta formulada pela unidade técnica.
	É o Relatório.

José Alves Pereira Filho (OAB/RO nº 647), representando Francisca Silva Caldas Dal Molin.

Procurador Marinus Eduardo De Vries Marsico.

PEDIDO DE REEXAME. APOSENTADORIA. PAGAMENTO DE VANTAGENS REFERENTES A PLANOS ECONÔMICOS. AUSÊNCIA DE ABSORÇÃO DAS VANTAGENS PELOS PLANOS DE CARREIRAS SUPERVENIENTES. ILEGALIDADE. PRECEDENTES JUDICIAIS E DO TCU. INEXISTÊNCIA DE VIOLAÇÃO DA COISA JULGADA, DO DEVIDO PROCESSO LEGAL, DA DECADÊNCIA ADMINISTRATIVA, DA SEGURANÇA JURÍDICA E DO DIREITO ADQUIRIDO. AUSÊNCIA DE APRESENTAÇÃO DE FUNDAMENTOS SUFICIENTES PARA MODIFICAR A DECISÃO RECORRIDA. RECURSO CONHECIDO E IMPROVIDO.

APOSENTADORIA (APOS)

Secretaria de Recursos (Serur); Secretaria de Fiscalização de Integridade de Atos e Pagamentos de Pessoal e de Benefícios Sociais (Sefip).

Por meio do Acórdão 14059/2020-TCU-Primeira Câmara desta Corte de Contas considerou ilegais os atos de concessão de aposentadoria emitidos no âmbito da Universidade Federal de Rondônia em favor dos Srs. Francisca Silva Caldas Dal Molin, Francisco Alves Brasil, Francisco Rodrigues de Farias e Herlinda Santos de Oliveira, em virtude da não observância do entendimento consignado no Acórdão 2161/2005-TCU-Plenário, segundo o qual "o pagamento de percentual relativo a plano econômico deferido por sentença judicial deve ser absorvido pelos posteriores reajustes gerais do funcionalismo público, o que não foi observado nos atos de aposentadorias sob apreciação".
2.	Inconformado com o decisum, a interessada Francisca Silva Caldas Dal Molin interpõe o presente pedido de reexame, alegando, em síntese, que as parcelas tidas por irregulares foram concedidas por força de decisão judicial trabalhista transitada em julgado, não podendo, assim, serem excluídas. Sustentam, ainda, a violação do devido processo legal, da decadência administrativa, da coisa julgada, do direito adquirido e da segurança jurídica.
3.	A Serur, em pareceres uniformes, posicionou-se pelo conhecimento e não provimento da peça recursal.
4.	O órgão ministerial anuiu ao encaminhamento sugerido pela unidade técnica.
5.	De início, conheço do recurso, por estarem preenchidos os seus pressupostos legais e regimentais de admissibilidade.
6.	Quanto ao mérito, assiste razão tanto à unidade técnica quanto ao Ministério Público junto a esta Corte de Contas no que diz respeito à ilegalidade do ato de aposentadoria emitido em favor da ora recorrente, impondo-se, por esta razão, a manutenção da decisão recorrida. Senão vejamos.
7.	Esta Corte de Contas já se manifestou inúmeras vezes acerca do pagamento de rubricas relativas a planos econômicos determinadas por decisões judiciais trabalhistas transitadas em julgado, considerando ilegal a inclusão nos proventos de servidor público estatutário de vantagem decorrente de decisão judicial proferida pela Justiça do Trabalho no âmbito do regime celetista, por se tratar de vantagem incompatível com o regime jurídico dos servidores públicos da União, das autarquias e das fundações instituído por força da Lei 8.112/1990.
8.	Tal entendimento, inclusive, já se encontra sumulado no âmbito desta Corte de Contas, por meio do seu enunciado 241, cujos termos são os seguintes:
"As vantagens e gratificações incompatíveis com o Regime Jurídico Único, instituído pela Lei nº 8.112/1990, de 11/12/1990, não se incorporam aos proventos nem à remuneração de servidor cujo emprego, regido até então pela legislação trabalhista, foi transformado em cargo público por força do art. 243 do citado diploma legal". 
9.	Não fosse isso, as parcelas relativas a planos econômicos reconhecidas por meio de decisões deveriam, na verdade, ter sido absorvidas pelos sucessivos planos de carreira dos servidores, conforme sistemática aprovada pelo Plenário desta Corte no Acórdão 2.161/2005, que resolveu, entre outras medidas:
"9.2.1. determinar à Secretaria de Recursos Humanos do Ministério do Planejamento, Orçamento e Gestão (SRH/MP) para que, na qualidade de gestora do sistema integrado de recursos humanos do Poder Executivo Federal, em conjunto com as unidades pagadoras do Siape, envide esforços no sentido de:
9.2.1.1. alterar o sistema Siape a fim de que as rubricas referentes às sentenças judiciais sejam pagas em valores nominais, e não com base na aplicação contínua e automática de percentuais parametrizados sobre todas as parcelas salariais do servidor, lembrando que aquelas rubricas não devem incidir, inclusive, sobre vantagens criadas por novos planos de carreira após o provimento judicial;
9.2.1.2. recalcular, em cada caso, o valor nominal deferido por sentença judicial relativa a planos econômicos, de tal forma que a quantia inicial seja apurada, quando possível, na data do provimento jurisdicional, limitando-se essa revisão ao prazo de 5 anos anteriores. Acrescentar ao valor nominal calculado na data da sentença, apenas os reajustes gerais de salário do funcionalismo público federal ocorridos no período e subtrair as sucessivas incorporações decorrentes de novas estruturas remuneratórias criadas por lei, até a absorção integral dessa vantagem;" (in DOU de 23/12/2005) .
10.	Tais determinações indicam claramente o exato tratamento a ser dado às vantagens oriundas de decisões judiciais em face da implantação de novos planos de carreira instituídos por leis supervenientes às decisões judiciais. Desta forma, para dar correto cumprimento ao entendimento desta egrégia Corte, a unidade jurisdicionada deveria ter calculado o valor da vantagem decorrente da decisão judicial, pagando-a sob a forma de VPNI (Vantagem Pessoal Nominalmente Identificada) , cujo valor nominal apurado ficaria sujeito apenas aos aumentos gerais concedidos aos servidores públicos, devendo o mesmo ser absorvido pelas reestruturações de carreira posteriores.
11.	Com efeito, não há como se admitir que o cálculo da parcela alusiva a supostas perdas inflacionárias seja efetuado mediante a aplicação do índice de reajuste alegadamente suprimido à época sobre a composição atual dos vencimentos dos servidores. Neste ínterim de mais de duas décadas, afora a alteração de regime jurídico da CLT para o RJU, o que inviabilizaria a execução da decisão trabalhista transitada em julgado, houve inúmeras modificações na estrutura remuneratória dos servidores, com instituição de novos planos de cargos e salários, criação e extinção de gratificações, reenquadramentos e reclassificações nas carreiras, ensejando a absorção da referida vantagem pelas novas estruturas remuneratórias previstas em leis supervenientes à decisão judicial transitada em julgado.
12.	Cumpre salientar que esse posicionamento sobre a matéria, já pacificado no TCU, em nada difere do entendimento também já consolidado no âmbito do Poder Judiciário, que tem afastado, nessas hipóteses, a ocorrência da coisa julgada. Veja-se, nesse sentido, o seguinte precedente do Supremo Tribunal Federal, proferido em repercussão geral:
"CONSTITUCIONAL. PROCESSUAL CIVIL. SENTENÇA AFIRMANDO DIREITO À DIFERENÇA DE PERCENTUAL REMUNERATÓRIO, INCLUSIVE PARA O FUTURO. RELAÇÃO JURÍDICA DE TRATO CONTINUADO. EFICÁCIA TEMPORAL. CLÁUSULA REBUS SIC STANTIBUS. SUPERVENIENTE INCORPORAÇÃO DEFINITIVA NOS VENCIMENTOS POR FORÇA DE DISSÍDIO COLETIVO. EXAURIMENTO DA EFICÁCIA DA SENTENÇA.
1. A força vinculativa das sentenças sobre relações jurídicas de trato continuado atua rebus sic stantibus: sua eficácia permanece enquanto se mantiverem inalterados os pressupostos fáticos e jurídicos adotados para o juízo de certeza estabelecido pelo provimento sentencial. A superveniente alteração de qualquer desses pressupostos (a) determina a imediata cessação da eficácia executiva do julgado, independentemente de ação rescisória ou, salvo em estritas hipóteses previstas em lei, de ação revisional, razão pela qual (b) a matéria pode ser alegada como matéria de defesa em impugnação ou em embargos do executado.
2. Afirma-se, nessa linha de entendimento, que a sentença que reconhece ao trabalhador ou servidor o direito a determinado percentual de acréscimo remuneratório deixa de ter eficácia a partir da superveniente incorporação definitiva do referido percentual nos seus ganhos.
3. Recurso extraordinário improvido."  (RE nº 596.663/RJ, Relator p/ acórdão Ministro Teori Zavascki, in DJe 26/11/2014 - grifou-se) .
13.	Mais recentemente, ao julgar mandados de segurança contra acórdãos desta Corte que consideraram ilegais atos de pessoal que contemplavam a percepção de vantagens oriundas de planos econômicos, o Supremo Tribunal Federal denegou as seguranças impetradas pelos servidores interessados, em decisões assim ementadas:
"AGRAVO REGIMENTAL EM MANDADO DE SEGURANÇA. RELAÇÃO JURÍDICA CONTINUATIVA. MODIFICAÇÃO DO ESTADO DE FATO OU DE DIREITO. EXAURIMENTO DA EFICÁCIA DE SENTENÇA ACOBERTADA PELA COISA JULGADA. PRINCÍPIO DA IRREDUTIBILIDADE DE VENCIMENTOS. 
1. Ao julgamento do RE 596.663, esta Suprema Corte decidiu o tema nº 494 da Repercussão Geral, assentando a seguinte tese: "A sentença que reconhece ao trabalhador ou a servidor o direito a determinado percentual de acréscimo remuneratório deixa de ter eficácia a partir da superveniente incorporação definitiva do referido percentual nos seus ganhos." 
2. No caso, o Tribunal de Contas da União demonstrou que a parcela atinente à URP de fevereiro/1989, objeto de decisão judicial transitada em julgado, foi ulteriormente absorvida por reestruturações remuneratórias ocorridas na carreira das impetrantes. 
3. Balizada na compreensão de que não há direito adquirido a regime jurídico, a jurisprudência deste Supremo Tribunal Federal, reafirmada ao julgamento, sob a sistemática da repercussão geral, do RE 563.965, reputa revestida de legitimidade constitucional a alteração na estrutura dos vencimentos de servidores públicos, desde que com eficácia ex nunc e sem redução nominal de estipêndios.
Agravo regimental conhecido e não provido."  (1ª Turma - MS 32.575 AgR/DF, Relatora Ministra Rosa Weber, in DJ 12/8/2015) .
"DECADÊNCIA - ATO ADMINISTRATIVO - DESFAZIMENTO - APOSENTADORIA - INADEQUAÇÃO. O disposto no artigo 54 da Lei nº 9.784/99, a revelar o prazo de decadência para a Administração Pública rever os próprios atos, por pressupor situação jurídica constituída, não se aplica à aposentadoria, porque esta reclama atos sequenciais. PROVENTOS DA APOSENTADORIA - URPs - DECISÃO JUDICIAL - ALCANCE. O título judicial há de ter o alcance perquirido não só quanto à situação jurídica do beneficiário - servidor -, mas também ao fato de envolver relação jurídica de ativo, e não de inativo. CONTRADITÓRIO - PRESSUPOSTOS - LITÍGIO - ACUSAÇÃO. O contraditório, base maior do devido processo legal, requer, a teor do disposto no inciso LV do artigo 5º da Constituição Federal, litígio ou acusação, não alcançando os atos sequenciais alusivos ao registro de aposentadoria." (MS 28.604/DF, Relator Ministro Marco Aurélio, in DJe 21/2/2013) .
14.	Da leitura dos fundamentos deste último acórdão extrai-se o entendimento de que os efeitos da coisa julgada estão adstritos à relação jurídica vigente à época em que foi proferida a decisão judicial, no caso, servidor ativo celetista, não estendendo os seus efeitos à nova relação jurídica instituída com a aposentadoria estatutária do servidor.
15.	Assim sendo, mostra-se patente a ilegitimidade da percepção da vantagem decorrente de planos econômicos oriunda de decisão judicial transitada em julgado, impondo-se, em consequência, a manutenção do decisum que julgou ilegais os atos que contemplam a referida parcela.
16.	No tocante à alegada violação do devido processo legal, cumpre registrar que o ato de aposentadoria da ora recorrente ingressou neste Tribunal em 10/5/2018 (peça 152) e teve o seu registro negado pelo acórdão recorrido em 1/12/2020 (peças 161 a 163) , antes, portanto, do decurso do prazo de cinco anos, atraindo a incidência da Súmula Vinculante 3 do Supremo Tribunal Federal, in verbis:
"Nos processos perante o Tribunal de Contas da União asseguram-se o contraditório e a ampla defesa quando da decisão puder resultar anulação ou revogação de ato administrativo que beneficie o interessado, excetuada a apreciação da legalidade do ato de concessão inicial de aposentadoria, reforma e pensão" (grifos acrescidos) .
17.	Também por essa razão - ausência do decurso do prazo de 5 anos entre a data do ingresso do ato de aposentadoria na Corte de Contas e a data do seu julgamento -, não há que se falar em ocorrência de decadência administrativa, ainda que se considere como imediatamente aplicável o posicionamento recentemente adotado pelo Supremo Tribunal Federal no âmbito do RE 636.553/RS, a saber:
"Em atenção aos princípios da segurança jurídica e da confiança legítima, os Tribunais de Contas estão sujeitos ao prazo de 5 anos para o julgamento da legalidade do ato de concessão inicial de aposentadoria, reforma ou pensão, a contar da chegada do processo à respectiva Corte de Contas"  (grifos acrescidos) .
18.	No mais, quanto à suposta violação da segurança jurídica e do direito adquirido, verifica-se, in casu, que o ato de aposentadoria da interessada não chegou a se completar, não se tornando, portanto, perfeito, do ponto de vista jurídico, pois, em sendo complexo, não obteve a aprovação deste Tribunal, que não o registrou por considerá-lo ilegal. Assim sendo, não houve ofensa ao princípio da segurança jurídica, pois, quando da decisão do TCU, ainda não havia ato jurídico perfeito ou direito adquirido a ser protegido, consoante determina a Constituição Federal (art. 5º, XXXVI) .
19.	Cabe lembrar que é pacífica a jurisprudência da Suprema Corte no sentido de classificar como complexo o ato de aposentação ou de concessão de pensão, em face da competência deste Tribunal estabelecida no artigo 71, inciso III, da Constituição Federal. Portanto, o ato administrativo que concede a aposentadoria somente passa a estar plenamente formado (perfeito) , válido (aferição da legalidade com reflexo de definitividade perante a administração, que não mais pode anulá-lo unilateralmente) e eficaz (plenamente oponível a terceiros, deixando de apresentar executoriedade provisória) quando recebe o registro pela Corte de Contas.
20.	Assim sendo, os proventos concedidos à servidora interessada somente estariam confirmados e o seu ato seria considerado juridicamente perfeito, incorporando-se ao seu patrimônio, com o registro procedido por este Tribunal. Portanto, não há falar em ato jurídico perfeito ou direito adquirido anterior à aferição de sua legalidade por esta Corte de Contas com a concessão do respectivo registro.
21.	Tem-se, assim, que o ato administrativo editado pelo órgão jurisdicionado concedendo à servidora interessada o direito de gozar a aposentadoria com o pagamento de rubrica judicial referente a plano econômico é precário e, a despeito de produzir efeitos a partir da sua publicação, não dispõe do atributo da presunção de legitimidade inerente aos demais atos administrativos, já que sua legalidade, a teor do disposto no inciso III do art. 71 da CF/1988, encontra-se sujeita à apreciação desta Corte de Contas, que atua em auxílio ao Congresso Nacional, a quem compete exercer o controle externo de todos os atos administrativos praticados pelos demais poderes da União.
22.	Tais características - precariedade e ausência de presunção de legitimidade -, por certo, afastam a alegada violação dos princípios do direito adquirido e da segurança jurídica suscitada pela recorrente.
Ante o exposto, acolhendo a proposta da unidade técnica e do órgão ministerial, cujas manifestações também adoto como razões de decidir, VOTO por que o Tribunal adote a deliberação que ora submeto a este Colegiado.
TCU, Sala das Sessões, em 25 de maio de 2021.
BENJAMIN ZYMLER 
Relator